最高法院刑事判決　　　　　　　　　　　　　　　　八十八年度台非字第二五四號
　　上 訴 人　最高法院檢察署檢察總長
　　被　　告　甲○○　男
右上訴人因被告背信案件，對於台灣高等法院中華民國八十七年八月十三日第二審確
定判決（八十七年度上易字第二三六五號，起訴案號：台灣台北地方法院檢察署八十
五年度偵字第一七一三七號），認為違法，提起非常上訴，本院判決如左：
    主  文
上訴駁回。
    理  由
非常上訴理由稱：「按判決不適用法則為違背法令，刑事訴訟法第三百七十八條定有
明文。又訊問被告應先告知犯罪之嫌疑及所犯所有罪名，罪名經告知後，認為應變更
者，應再告知。為同法第九十五條第一款所規定。此項被告在刑事訴訟法程序上受告
知之權利，旨在使被告能充分行使防禦權，屬於人民依憲法第十六條所享訴訟權保障
之內容之一。故法院依刑事訴訟法第三百條規定，於科刑或免刑判決之情形，就起訴
之犯罪事實，變更檢察官所引應適用之法條，自應踐履告知變更罪名之義務，始能避
免突襲裁判，以維護程序之公正並保障被告之權益。否則，如於辯論終結後，始行變
更起訴法條而為判決，實已剝奪被告在刑事訴訟法上之防禦權，抑且違背憲法第八條
第一項所揭櫫『非由法院依法定程序不得審問處罰』之規定，尤與憲法第十六條規定
之人民有訴訟受益之權，在於確保人民得依法定程序提起訴訟及受公平審判權益之憲
法保障不相符合，其判決自屬違背法令（貴院八十七年度台非字第四○七號判決意旨
參照）。本件被告甲○○係經檢察官依刑法第三百四十二條第一項之背信罪提起公訴
，第一審法院亦係依背信罪而為判決。上訴原審後，原審於準備程序中，以及審判期
日均未就本件被告經起訴之罪名須變更為侵占告知被告，此有原審卷存之訊問筆錄暨
審判筆錄均無此項告知之記載可憑。其逕依刑事訴訟法第三百條規定，改論處被告刑
法第三百三十五條第一項之侵占罪刑，自有突襲裁判之可議，同時違背法院應依法定
程序審問處罰之憲法受益權保障，其判決顯屬違法。案經確定，且對被告不利，應依
刑事訴訟法第四百四十一條、第四百四十三條提起非常上訴，以資糾正」等語。
本院按刑事訴訟法第九十五條規定訊問被告應告以犯罪之嫌疑及所犯所有罪名，罪名
經告知後，認為應變更者，應再告知。此項規定固為被告在刑事訴訟程序上受告知之
權利，旨在使被告能充分行使防禦權。然被告如已知所防禦或已提出防禦或事實審法
院於審判過程中已就被告所犯罪名，應變更罪名之構成要件為實質之調查者，縱疏未
告知罪名，對被告防禦權之行使既無所妨礙，其訴訟程序雖有瑕疵，但顯然於判決無
影響者，仍不得據為提起非常上訴之適法理由。本件檢察官起訴被告觸犯刑法第三百
四十二條第一項之背信罪嫌，第一審審理過程中被告具狀答辯略稱：「公訴意旨略以
：被告受鄔侍安夫婦委託處理事務而收受處理委託事務經費（新台幣）三百萬元，竟
挪為私用，涉有侵占及背信罪責為犯罪事實……惟查，不論侵占罪或背信罪，均以不
法所有之意圖為構成要件，……」等語（見第一審卷第八四頁），顯然被告就所犯之
罪名，究為背信罪，抑為侵占罪已知所防禦並已提出防禦，第一審雖依背信罪論罪科
刑。但原審已就被告侵占受託事務經費三百二十萬元（上開答辯狀誤載為三百萬元）
之事實為實質之調查，而被告就其使用該款之適法性，復已多所辯解與主張，於其被
訴事實，得以充分加以防禦，尚無虞軼出被告防禦權之範圍（見原審相關審訊筆錄）
，縱未告知應變更之罪名，既於被告之防禦權無所妨礙，原審改依刑法第三百三十五
條第一項之侵占罪處斷，尚難認有突襲裁判之違法。抑且原確定判決對被告並無不利
。非常上訴意旨指摘原確定判決有不適用法則之違背法令，不免誤會，其上訴為無理
由，應予駁回。
據上論結，應依刑事訴訟法第四百四十六條，判決如主文。
中      華      民      國    八十八    年      九      月      九      日
                              最高法院刑事第六庭
                                  審判長法官  紀  俊  乾
                                        法官  楊  商  江
                                        法官  黃  正  興
                                        法官  丁  錦  清
                                        法官  賴  忠  星
      右正本證明與原本無異
                                              書  記  官
中      華      民      國    八十八    年      九      月     十五     日
                                                                       Ｍ
